臺灣臺南地方法院民事裁定　　　　　　　100年度聲字第103號
聲　請　人　葉美琴
相　對　人　臺南市大內區公所
法定代理人　楊信基
上列聲請人聲請為祭祀公業楊發選任特別代理人事件，本院
裁定如下：
    主  文
聲請駁回。
聲請費用由聲請人負擔。
    理  由
一、本件聲請意旨略以：
  (一)坐落臺南市○○區○○段504地號土地為聲請人與祭祀公業
    楊等共有，共有情形如下：聲請人應有部分39020分之205
    35、祭祀公業楊發應有部分56分之7、第三人臺灣糖業股
    份有限公司應有部分39020分之8730、第三人楊先修應有部
    分56分之7。
  (二)祭祀公業楊發之管理人楊宜雄已於民國100年2月6日死亡
    ，聲請人日前向大內區公所函詢祭祀公業楊發是否已依法
    申請變更管理人，據大內區公所100年4月22日所民字第1000
    003351號函，祭祀公業楊發尚未依祭祀公業條例第19條辦
    理管理人變更。因聲請人擬向祭祀公業楊發提起分割共有
    物之訴，爰依民事訴訟法第51條第1項之規定，聲請選任大
    內區公所為祭祀公業楊發之特別代理人等語。
二、按對於無訴訟能力人為訴訟行為，因其無法定代理人，或其
    法定代理人不能行代理權，恐致久延而受損害者，得聲請受
    訴法院之審判長選任特別代理人；又民事訴訟法關於法定代
    理之規定，於第40條第3項之代表人或管理人及依法令得為
    訴訟上行為之代理人準用之，固為民事訴訟法第51條第1項
    及第52條所明定。惟民事訴訟法第51條所規定特別代理人之
    選任，係就有當事人能力而無訴訟能力且無訴訟代理人之情
    形所為之規定；又民事訴訟法第40條第3項所謂「非法人之
    團體」設有代表人或管理人者，必須有一定之名稱及事務所
    或營業所，並有一定之目的及獨立之財產者，始足當之。次
    按臺灣之祭祀公業，如僅屬於某死亡者後裔公同共有，不過
    為某死亡者後裔公同共有祀產之總稱，尚難認為有多數人組
    織之團體名義，故除有表示其團體名義者外，縱設有管理人
    ，亦非民事訴訟法第40條第3項所謂非法人之團體，自無當
    事人能力；又臺灣之祭祀公業並無當事人能力，故關於祭祀
    公業之訴訟，應由其派下全體起訴或被訴，但設有管理人者
    ，得以該管理人名義起訴或被訴（最高法院39年台上字第36
    4號、74年台上字第1359號判例參照）。實務上認祭祀公業
    設有管理人者，得以該管理人之名義起訴或被訴，乃係基於
    便宜上之理由，非謂其管理人即為民事訴訟法第40條第3項
    所稱之代表人、管理人（最高法88年度台抗字第299號裁判
    意旨亦可供參照）。準此，本件祭祀公業楊發之管理人楊
    宜雄雖已死亡，惟聲請人仍得以祭祀公業楊發之全體派下
    為被告，提起分割共有物之訴，無適用或類推適用民事訴訟
    法第51條、第52條規定之餘地。從而，聲請人主張其得依民
    事訴訟法第51條第1項規定，為選任特別代理人之聲請，即
    屬無據，應予駁回。
中    華    民    國   100    年    6     月    15    日
                  民事第二庭    法  官  翁金緞
以上正本證明與原本無異。
如對本裁定抗告須於裁定送達後10日內向本院提出抗告狀，並繳
納抗告費新臺幣1,000元。
中    華    民    國   100    年    6     月    15    日
                                書記官  彭建山